臺灣彰化地方法院刑事判決　　　　　　　98年度訴字第1892號
公　訴　人　臺灣彰化地方法院檢察署檢察官
被　　　告　彭楷瑜
選任辯護人　黃清濱律師
　　　　　　紀育泓律師
上列被告因業務過失致死案件，經檢察官提起公訴（98年度偵續
一字第5 號），本院判決如下：
    主  文
彭楷瑜從事業務之人，因業務上之過失致人於死，處有期徒刑伍
月，如易科罰金，以銀元參佰元即新臺幣玖佰元折算壹日，減為
有期徒刑貳月又拾伍日，如易科罰金，以銀元參佰元即新臺幣玖
佰元折算壹日。
    犯罪事實
一、彭楷瑜係行政院衛生署彰化醫院（下稱署立彰化醫院）急診
    處之合格醫師，為從事業務之人。緣陳高文、陳星、陳舜正
    之父陳萬恭於民國95年5 月21日下午5 時許，因胸痛症狀，
    遂由陳舜正陪同陳萬恭到署立彰化醫院急診處掛號，接受彭
    楷瑜之診斷，當時陳萬恭意識清醒，呼吸正常，血壓為117/
    61毫米汞柱，心跳每分鐘84次，呼吸每分鐘20次，經彭楷瑜
    問診及身體理學檢查後，診斷為肌肉筋膜發炎，給予一劑消
    炎止痛藥（Keto），彭楷瑜雖有安排陳萬恭進行胸部X 光攝
    影及心電圖檢查，然其明知心電圖圖形顯示為「ST波段上升
    、T 波高尖，以及R 波未隨導極逐漸變大（poor R wave
    progression ）等變化」，且出現警示文字「ABNORMAL ECG
    （不正常的心電圖）、734 ：Lateral infarction（側面梗
    塞）、701 ：Poor R Pro- gression（R 波未隨導極逐漸變
    大）、150 ：High T（T 波高尖）、841 ：Ventricular
    premature contraction （心室比預期早緊縮）、Check
    subjective symptoms such as pain consultation with
    cardiologist is recommended （建議與心臟專科醫生就胸
    部疼痛等主要症狀會診）」，彭楷瑜原應注意陳萬恭係因胸
    痛而急診入院，且當時年齡已高達78歲，引發急性心肌梗塞
    的風險相對增加，而前開心電圖檢查結果，亦認為有與心臟
    病專科醫生就胸部疼痛等症狀會診之必要，且依其本身係急
    診及內科專科醫師，受有相關之專業訓練，理應具備判斷之
    專業知識，且署立彰化醫院乃區域型醫院，配有所需之醫療
    檢查設備，又該醫院之心臟科醫師係採on call 即隨傳隨到
    方式，30分鐘內即能到達急診室協助會診，是彭楷瑜理應無
    不能注意之情事，其卻疏未注意，僅以前述方式治療，未再
    為陳萬恭進一步安排抽血檢測心肌酵素等血清指標，或留院
    觀察6 小時以求確認病況，而逕自排除陳萬恭當時症狀為急
    性心肌梗塞之可能性，更未能及時照會心臟內外科專科醫師
    會診或將陳萬恭轉診至相關專科，旋即同意陳萬恭於同日下
    午5 時35分許出院，致陳萬恭返家後，於同月23日下午某時
    許外出工作後未返家，而於同日下午6 時30分許，為其子媳
    黃麗鈴發現倒臥在彰化縣溪湖鎮河東里田邊溝渠猝死，經臺
    灣彰化地方法院檢察署檢察官相驗認係意外死亡，再經中山
    醫學大學附設醫院法醫師解剖後，判定陳萬恭死因為急性心
    肌梗塞導致心臟破裂致死。
二、案經陳高文、陳星、陳舜正訴由臺灣彰化地方法院檢察署檢
    察官偵查起訴。
    理  由
壹、證據能力
    按被告以外之人（包括證人、鑑定人、告訴人、被害人及共
    同被告等）於審判外之陳述，雖不符刑事訴訟法第159 條之
    1 至第159 條之4 之規定，而經當事人於審判程序同意作為
    證據，法院審酌該言詞陳述或書面陳述作成時之情況，認為
    適當者，亦得為證據。當事人、代理人或辯護人於法院調查
    證據時，知有第159 條第1 項不得為證據之情形，而未於言
    詞辯論終結前聲明異議者，視為有前項之同意，刑事訴訟法
    第159 條之5 定有明文，立法意旨在於傳聞證據未經當事人
    之反對詰問予以核實，原則上先予排除。惟若當事人已放棄
    反對詰問權，於審判程序中表明同意該等傳聞證據可作為證
    據；或於言詞辯論終結前未聲明異議，基於尊重當事人對傳
    聞證據之處分權，及證據資料愈豐富，愈有助於真實發見之
    理念，且強化言詞辯論主義，使訴訟程序得以順暢進行，上
    開傳聞證據亦均具有證據能力。查本件判決其餘後述所引之
    供述證據，固屬於被告以外之人於審判外之言詞、書面陳述
    者，惟均已於本院調查證據序及審理期日提示並告以要旨後
    ，檢察官、被告及其辯護人均知悉該等證據係被告以外之人
    於審判外之陳述，而均未於言詞辯論終結前表示異議，本院
    審酌上開證據作成時之情況，認為適當，依刑事訴訟法第
    159 條之5 第1 項、第2 項規定，均應有證據能力。
貳、認定犯罪事實所憑之證據及理由
一、訊據被告固坦承其乃內科及急診科之專科醫師，於上揭時、
    地為被害人陳萬恭進行急診診斷，當時被害人意識清醒，呼
    吸正常，血壓為117/61毫米汞柱，心跳每分鐘84次，呼吸每
    分鐘20次，且被害人經胸部X 光攝影及心電圖檢查，雖其心
    電圖圖形顯示為「ST波段上升、T 波高尖，以及R 波未隨導
    極逐漸變大（poor R wave progression ）等變化」，並出
    現如犯罪事實欄所示之警示文字，惟其依問診及身體理學檢
    查結果，診斷被害人為肌肉筋膜發炎，而給予一劑消炎止痛
    藥（Keto），隨後並同意被害人出院返家之事實，惟否認有
    何業務過失致死之犯行，辯稱：伊依照病患陳萬恭主訴胸痛
    之症狀進行相關身體檢查，然而當天陳老先生的症狀狀不是
    臨床上心肌梗塞的症狀，也沒有心肌梗塞的證據，因此伊並
    未讓病患留院觀察，且依據法醫的解剖報告，陳老先生係於
    2 天後死亡，然心肌梗塞是死亡前24小時內發生，表示急診
    時並無急性心肌梗塞的情形。辯護人則為被告辯護稱：(一)病
    患陳萬恭於95年5 月21日17時許入院接受被告診治時，並未
    有胸痛劇烈、呼吸困難等症狀，而心肌梗塞之診斷，除心電
    圖之電腦判讀外，亦須配合病患臨床病史及病患症狀始可判
    斷，本案病患就診當時被告彭楷瑜醫師已經對病患安排心電
    圖、胸部X 光以及相關理學檢查，加上病患並無存在高血壓
    、心臟病、高血脂等高危險因子，更無存在胸悶、胸痛、呼
    吸困難、移轉痛、冒冷汗等臨床症狀。因此病患在急診室接
    受被告診治期間，並未存在「急性心肌梗塞」之情形，況病
    患就診之時，主訴係因背負農藥桶造成胸骨處疼痛，乃是胸
    骨處壓痛，屬於肌筋膜炎症候群，被告在醫療上並無誤診之
    情事。縱心電圖之電腦判讀認為「心肌梗塞」屬合理，最多
    僅係陳舊性心肌梗塞而非急性心肌梗塞，並無急診必須立即
    處理之情形。是以本案病患就診期間被告均係按照急診醫療
    程序為其診治處理，且病患接受被告治療後，其入院當時主
    訴之胸骨處疼痛確實有得到緩解，並於被告囑咐門診追蹤後
    始離院，故被告絕無任何消極不作為之情事；(二)又依法醫解
    剖報告即可推知，病患急性心肌梗塞發作之時間係在死亡前
    24 小 時之內，亦即已經在病患離院24小時之後，故在被告
    於5月21 日為病患作心電圖檢查時，其尚未發生急性心肌梗
    塞之情況，是倘以病患離院2 天之後始發生之急性心肌梗塞
    導致心臟破裂死亡的結果，即責令被告有診斷當時根本無急
    性心肌梗塞症狀之病患有急性心肌梗塞疾病之可能，未免過
    苛，且更遑論以病患急性心肌梗塞發作之時間點觀之，縱使
    留院觀察6 小時亦無診斷急性心肌梗塞之可能；(三)被告是否
    根據心電圖診斷出急性心肌梗塞，與病患陳萬恭其後病程中
    心臟是否破裂並無直接因果關係等語。
二、經查：
    （一）被害人陳萬恭於95年5 月21日下午5 時4 分許，因胸
          痛前往署立彰化醫院急診，由急診室醫師即被告於同
          日下午5 時20分許對被害人做完身體檢查、心電圖、
          X 光攝影等檢查，當時被害人意識清醒，血壓為117/
          61毫米汞柱，心跳每分鐘84次，呼吸每分鐘20次，判
          斷被害人胸痛之原因可能為肌肉筋膜發炎後，給予一
          劑消炎止痛藥物（Keto），於同日下午5 時35分許同
          意被害人出院之事實，業經被告自承無諱，核與署立
          彰化醫院急診病歷、急診護理評估表、急診護理紀錄
          各1 份在卷可佐。又被害人陳萬恭係於急診後2 日即
          95年5 月23日下午某時許外出工作後未返家，而於同
          日下午6 時30分許，為其子媳黃麗鈴發現倒臥在彰化
          縣溪湖鎮河東里田邊溝渠猝死，經臺灣彰化地方法院
          檢察署檢察官相驗後認係意外死亡等情，業經證人即
          被害人媳婦黃麗鈴於警詢時陳述屬實（見相驗卷第14
          至15頁），並有臺灣彰化地方法院檢察署法醫驗斷書
          1 份附卷（見相驗卷第24至30頁），而經檢察官督同
          法醫師解剖結果，認定其頭部傷為表面傷不足以致死
          、呼吸道無明顯吸入水分，且肺部無明顯水腫，非落
          水窒息的變化，左心室有1 公分破裂痕，顯微鏡下觀
          察心臟破裂處存在大量嗜中性白血球浸潤，為心肌梗
          塞之處，若是外力造成的心臟破裂，來不及出現白血
          球即死亡，是以被害人應係發生心肌梗塞導致心臟破
          裂致死，發作後倒入水溝，產生身體表面傷勢等情，
          亦有勘驗筆錄、中山醫學大學附設醫院病理科解剖鑑
          定報告書1 份附卷可稽（見相驗卷第21至23頁、第38
          至41頁），且為被告所不爭執，是以此部分之事實，
          堪先認定。
    （二）本件被告對於被害人陳萬恭所為之急診醫療行為，是
          否符合當時之醫療常規
       1、按所謂醫療過失，係指醫療人員違反客觀上必要之注
          意義務而言。惟因醫療行為有其特殊性，自容許相當
          程度之風險，應以醫療當時臨床醫療實踐之醫療水準
          判斷是否違反注意義務。原則上醫學中心之醫療水準
          高於區域醫院，區域醫院又高於地區醫院，一般診所
          最後；專科醫師高於非專科醫師。尚不得一律以醫學
          中心之醫療水準資為判斷標準。此參諸行政院衛生署
          所訂醫療糾紛鑑定作業要點第16條：醫事鑑定小組委
          員及初審醫師，對於鑑定案件，應就委託鑑定機關提
          供之相關卷證資料，基於醫學知識與醫療常規，並衡
          酌當地醫療資源與醫療水準，提供公正、客觀之意見
          ，不得為虛偽之陳述或鑑定之規定亦明（最高法院95
          年度臺上字第3884號判決意旨參照）。
       2、關於被害人就診時，被告診斷後判定為筋膜發炎一事
          ，於偵查中經臺灣彰化地方法院檢察署檢察官送請行
          政院衛生署醫事審議委員會（以下簡稱醫審會）第1
          次鑑定結果，認：「醫療判斷方面，根據病人病史（
          當天下午背負重物），輔以理學檢查時發現之胸骨處
          壓痛（肌肉或筋膜發炎可能出現之理學檢查特徵，心
          肌缺血或梗塞鮮少以局部壓痛表現），以及施予止痛
          消炎針劑（Keto）後病人症狀獲得改善（若屬肌肉或
          筋膜發炎，其對消炎止痛藥物反應較佳，若為心肌梗
          塞則症狀通常難以完全緩解），判斷病人屬於筋膜發
          炎症候群而作後續之口服藥物開處及門診追蹤等安排
          ，依此邏輯下此診斷，尚屬合理」；經本院送請醫審
          會第3 次鑑定結果，認：「醫師診治疾病之過程必須
          結合病人病史、臨床症狀、身體檢查、實驗室檢查及
          影像檢查等臨床資訊，經過綜合判斷後方能達成診斷
          。心電圖為實驗室檢查之一環，乃輔助臨床診斷工具
          ，心電圖上之電腦判讀，係依據過去文獻及教科書上
          之判斷準則，針對心電圖形態變化所作之判讀，可供
          醫師參考，但非唯一診斷依據。彭醫師綜合病人病史
          （無明顯心血管疾病危險因子）、症狀表現、身體檢
          查（胸骨處有壓痛）、影像學檢查（胸部X 光攝影無
          顯著變化）及對治療反應（注射消炎止痛針劑後症狀
          獲得改善）等，判斷病人當時為筋膜發炎，在區域醫
          院之急診處水準尚可接受」；證人謝禮全即署立彰化
          醫院心臟內科專科醫師於偵查中證稱：疾病之診斷必
          須依據急診醫師對病患進行診療時之互動情形判斷，
          若病患回答是因為工作導致胸痛，即可能判斷為筋膜
          發炎等語（見95年他字第1344號偵查卷第78至79頁）
          ，是以被告於臨床診療過程中，綜合被害人主訴症狀
          、並經臨床理學檢查後，診斷認定被害人當時有筋膜
          發炎之情況，尚非毫無所據。
       3、惟查，被害人於就診當時接受心電圖檢查，其心電圖
          圖形顯示為「ST波段上升、T 波高尖，以及R 波未隨
          導極逐漸變大（poor R waveprogression ）等變化
          」，且出現警示文字「ABNORMAL ECG（不正常的心電
          圖）、734 ：Lateral infarction（側面梗塞）、
          701 ：Poor R Pro- gression（R 波未隨導極逐漸變
          大）、150 ：High T（T 波高尖）、841 ：
          Ventricular premature contraction （心室比預期
          早緊縮）、Check subjective symptoms such as
          pain consultation withcardiologist is re-
          commended （建議與心臟專科醫生就胸部疼痛等主要
          症狀會診）」而經電腦判讀為疑似心肌梗塞，與被告
          前開之診斷結果不符一事，醫審會第1 次鑑定意見，
          認：「根據所提供病歷中的心電圖顯示，病人左側胸
          前V2至V5導極出現ST波段上升、T 波高尖，以及R 波
          未隨導極逐漸變大（poor R wave progression ）等
          變化，電腦判讀為疑似心肌梗塞係屬合理」、「此病
          人心電圖之ST 波 段上升呈現圓滑、緩慢上升之特徵
          ，與心電圖另一種ST波段變化：過早再極化（early
          repolarization ） 類似，在判讀上亦須作鑑別。而
          R 波未隨導極逐漸變大（poor R wave progression
          ）之心電圖圖像，通常為陳舊性心肌梗塞之變化，若
          發生在急性心肌梗塞，通常亦須數小時至數天後方可
          進展至此變化，另外在心臟心軸偏轉的情況下亦可能
          出現。至於高尖T 波有可能為正常之變異、高血鉀、
          或心肌缺血等各種考量，亦須加上臨床資訊方能判斷
          」；第2 次鑑定則認：「參照病歷中之心電圖，其變
          化包括胸前導極V2 至V5 出現ST波段上升、T 波高尖
          ，以及R 波未隨導極逐漸變大（poor R wave
          progression ）等變化，在四肢導極II、III、aVF 則
          有ST波段下降等現象。心電圖上產生之ST段變化，原
          因除心肌梗塞外，也包括如心包膜發炎、心肌炎等異
          常及早期去極化等正常變異現象。故心電圖上產生之
          ST段變化可能是正常變異或是異常現象，並無法完全
          排除疑似急性心肌梗塞之可能性」；法務部法醫研究
          所鑑定意見同認：「由死者95年5 月21日之心電圖表
          現應懷疑有陳舊性心肌梗塞存在」，準此，被害人之
          心電圖經電腦判定有疑似心肌梗之情況，並非有誤。
       4、被告雖以心電圖的電腦判讀往往會過度敏感，因此在
          醫療過程中不需太依賴心電圖資料，而應以心電圖波
          形輔以醫師臨床經驗判斷等情詞置辯，且歷次醫審會
          之鑑定意見亦同認：「關於心電圖報告顯示之文字僅
          供參考，在臨床實務上的確如此。心電圖之變化有許
          多可能性，往往須加上臨床資訊之輔助方能作出正確
          之判讀，因此心電圖電腦判讀之報告雖可供參考，仍
          須醫師作最後判斷」（參見第1 次鑑定意見第三點）
          、「醫師診治疾病之過程必須結合病人病史、臨床症
          狀、身體檢查、實驗室檢查及影像檢查等臨床資訊，
          經過綜合判斷後方能達成診斷。心電圖為實驗室檢查
          之一環，乃輔助臨床診斷工具，心電圖上之電腦判讀
          ，係依據過去文獻及教科書上之判斷準則，針對心電
          圖形態變化所作之判讀，可供醫師參考，但非唯一診
          斷依據」（參見第3 次鑑定意見民事部分第一點），
          是被告所辯心電圖之警示文字僅供參考之情固非全無
          可採。
       5、然關於被害人於接受被告急診診療時是否存在有心肌
          梗塞症狀乙節，證人謝禮全即署立彰化醫院心臟內科
          專科醫師於偵查中證稱：本件心電圖報告由伊判讀，
          患者有竇性心律不整，心跳較慢，其上註記PRWP即患
          者之R 波變化比較慢，NSSTTC指非特異性STT 段改變
          ，STT 指心電圖上S 波與T 波之節段非特異性變化，
          無法確認有無心肌梗塞等語（見95年他字第1344號偵
          查卷第77頁），再醫審會第2 次鑑定意見認：「依據
          病歷紀錄，病人當時就診時，於醫師及護理紀錄上，
          皆描述病人並無主訴呼吸困難之現象。針對胸痛之症
          狀而言，病人當時所表現雖為非典型之胸痛，並有局
          部觸痛肌膜發炎之現象，惟依據症狀，應將心血管疾
          病考慮在內」；於第3 次鑑定中，認定：「若以現有
          之病理解剖資料顯示，病人心臟呈現有冠狀動脈硬化
          現象，左心室有1 公分破裂痕，病理切片顯微鏡檢查
          發現心肌壞死及嗜中性白血球浸潤，推斷病人有一急
          性心肌梗塞存在，至於此心肌梗塞之發生時間，於95
          年5 月23日死亡前之1 至2 日均有可能」，是綜觀前
          揭2 次鑑定意見，足見無法排除被害人於急診診療時
          即已有心肌梗塞存在之可能性，則被告供稱其於被害
          人就診時，僅依問診時被害人陳述曾背負農藥桶、臨
          床症狀並未出現呼吸困難，及按壓被害人胸骨檢查之
          結果，即率爾排除被害人當時存在有心肌梗塞症狀之
          可能性，是否已善盡醫療上之注意義務，即非無疑。
       6、第查，本件被害人於接受被告診療時，倘無法絕對排
          除心肌梗塞之存在，據醫審會第2 次鑑定意見，認：
          「依醫療常規，若病人有疑似心肌缺氧或梗塞之胸痛
          ，並有心電圖之變化，則應留院觀察，並檢查心肌
          等血清指標，並至少留院觀察4 至6 小時。心肌梗塞
          之判斷，急診醫師均接受過此訓練，並不需例行照會
          心臟科醫師，若初步對診斷有疑義或是進行進一步治
          療之時，則可照會心臟科醫師會診。在本案中，彭醫
          師依其病史及症狀，判斷其胸痛為負重後所產生之肌
          膜炎現象，並非心肌缺氧或胸痛所產生之胸痛。因此
          ，彭醫師並未將病人留觀並抽血檢驗心肌。心電圖
          ST段之變化，雖無法完全排除心肌梗塞之可能，診斷
          心肌梗塞須臨床症狀、心電圖及心臟血清標記，三者
          中兩者有變化，才能確診為心肌梗塞，也無法就單一
          心電圖之變化，即確診為急性心肌梗塞發作。若以非
          一般常態狀況來考慮急性心肌梗塞之非典型表現，應
          將病人留院觀察6 小時，且抽血檢測心肌。彭醫師
          未為此等處置，似與醫療常規稍有未符之處」（參見
          鑑定意見第四點）；第3 次鑑定意見亦認為：「當時
          心電圖上之電腦判讀，已疑似心肌梗塞之情形下，急
          診醫師更宜謹慎，應留觀或抽血檢測心肌來印證或
          排除急性心肌梗塞」、「若臨床上懷疑病人為心因性
          胸痛，尤其是疑似心臟缺血性疼痛（心絞痛）之病人
          ，而無心肌梗塞之立即證據者，則通常會讓病人於急
          診觀察6 至8 小時，並追蹤心電圖及心肌酵素檢查」
          （參見鑑定意見第一、二點），準此以觀，前開急診
          心電圖既無法排除被害人心肌梗塞之可能性，業如前
          述，被告自應將被害人留院觀察並加以抽血檢驗心肌
          酵素濃度，被告竟捨此不為，又依當時急診室之就醫
          情形，並無不能注意之情事，被告之醫療處置即難謂
          與一般急診室醫師之醫療常規無違。
       7、至告訴人陳稱係被告故意為被害人注射消炎針劑（
          Keto），導致被害人胸痛症狀緩解，因而延誤心肌梗
          塞就醫之機會云云。惟經證人即署立彰化醫院院長邵
          國寧、證人謝禮全均於偵查中證稱：若是心肌梗塞，
          注射消炎針劑應不會改善病情，但也不會導致惡化等
          語（分別見95年他字第1344號偵查卷第70頁、第78頁
          ）；證人即法醫師蔡崇宏證稱：一般施打止痛劑只是
          幫患者止痛，除非會加速心臟收縮之情形，否則應該
          不會造成心臟破裂等語（見95年他字第1344號卷第84
          頁），而經本院函詢中華民國心臟學會回覆亦稱單施
          打1 劑Keto止痛劑可抑制急性心肌梗塞胸痛之機會很
          低等情，有該學會99年3 月2 日中心（田）字第1018
          號函在卷可參（見本院卷第173 頁），佐以系爭消炎
          針劑（Keto）之藥品說明書（見98年偵續一字第5 號
          卷第19至20頁）所載，該藥物經單劑量（30mg）肌肉
          注射後吸收良好，約0.5 至1 小時內即可達到最高血
          中濃度，其半衰期介於5 至6 小時之間（見藥品說明
          書【作用】第3 點）。且其一般鎮痛作用可於投藥後
          30分鐘內顯現，最大效果可於投藥後1 至2 小時內出
          現，其鎮痛作用可持續4 至6 小時（見藥品說明書【
          用法、用量】第2 段），是被告於診療過程中為被害
          人處方用藥消炎針劑，係為緩解其診斷筋膜發炎之症
          狀，且以被告僅為被害人施打1 劑消炎針劑之情形觀
          之，該藥之效用至多持續6 小時，而不至於由被害人
          就診之95年5 月21日持續至其後2 日之久，告訴人之
          指訴應有誤會。
       8、告訴人另陳稱被告為被害人拍攝X 光片攝影時應注射
          顯影劑一節，然依醫審會第1 次鑑定意見，除非係特
          殊需求檢查，否則並無注射顯影劑之必要（見鑑定意
          見第四點），是被告未為被害人注射顯影劑，應無疏
          失可言，併此敘明。
       9、復查署立彰化醫院之心臟科醫師自94年11月起採取on
          call即隨傳隨到方式協助急診，若急診室醫師認為病
          患有心臟方面問題需要會診，就會以電話通知心臟科
          醫師並開立會診單，心臟專科醫師於30分鐘內到達急
          診室協助會診等情，有該醫院98年6 月4 日彰醫護字
          第0980004389號函在卷可稽（見98年偵續一字第5 號
          卷第25頁），而署立彰化醫院又為區域型醫院，依其
          醫療資源設備及配置醫師等客觀情況，被告並無不能
          注意之情事，其應注意、能注意卻疏未注意，僅在上
          開問診及檢查後，率爾排除被害人當時可能已存在有
          心肌梗塞之可能，而未再為被害人安排抽血檢測心肌
          酵素等血清指標，或留院觀察以確定病況，更未安排
          心臟科專科醫師會診，或囑咐被害人應往心臟科門診
          追蹤檢查（見署立彰化醫院急診護理評估表出院衛教
          記載為「請至外科門診追蹤檢查治療」），致使被害
          人終因心肌梗塞導致心臟破裂死亡，被告就被害人之
          死亡結果難謂無過責。
    （三）被害人之死亡結果與被告之醫療行為間有無因果關係
       1、按刑法上之過失，其過失行為與結果間，在客觀上有
          相當因果關係始得成立。所謂相當因果關係，係指依
          經驗法則，綜合行為當時所有一切事實，為客觀之事
          後審查，認為在一般情形下，有此環境、有此行為之
          同一條件，均可發生同一之結果者，則該條件即為發
          生結果之相當條件，行為與結果即有相當之因果關係
          。反之，若在一般情形下，有此同一條件存在，而依
          客觀之審查，認為不必皆發生此結果者，則該條件與
          結果不相當，不過為偶然之事實而已，其行為與結果
          間即無相當因果關係（最高法院76年度臺上字第192
          號判例意旨參照）。
       2、醫審會第1 次鑑定意見固認為：「心肌梗塞導致左心
          室破裂而猝死為臨床上可能之病程發展，二者確有因
          果關係存在。然心電圖之變化為急性心肌梗塞諸多臨
          床表現的其中一項而已，而且心電圖本身的判讀往往
          須配合其他臨床資訊作綜合判斷，因此心電圖之變化
          本身，與心臟破裂死亡應無直接之因果關係。再者，
          病人是否根據心電圖診斷出急性心肌梗塞，與其後病
          程中心臟是否會破裂並無直接之因果關係，蓋心肌梗
          塞導致心室破裂臨床上之可預期性低，即使正確診斷
          且住院治療，並無法確保心臟不會破裂，因此此因果
          關係之判定實屬困難」（見鑑定意見第五點）；第2
          次鑑定意見認為：「本病人死因為心肌梗塞併左心室
          破裂。左心破裂為急性心肌梗塞最突然不可預期及嚴
          重併發症之一，即使在確診心肌梗塞、於醫院住院中
          之病人，一旦發生左心室破裂，其死亡率依然相當高
          」（見鑑定意見第五點）；第3 次鑑定意見認為：「
          病人離院後2 日發生猝死，經解剖鑑定後判定係心肌
          梗塞，導致心臟破裂致死，此死亡之結果與彭醫師之
          醫療行為並無因果關係。心肌梗塞併發心臟破裂死亡
          ，在心肌梗塞病人中佔一定之比例，在心肌梗塞早期
          施行特殊之介入性治療，固然可能減少死亡率，但亦
          無法絕對避免心臟破裂之危險，意即即使病人當日表
          現出心肌梗塞之典型症狀及徵候，而彭醫師亦將之診
          斷為心肌梗塞並令病人住院治療，亦無法預測乃至完
          全預防病人後來發生心臟破裂之結果。再者，病人是
          否可能於95年5 月21日離院後，至95年5 月23日之間
          發生心肌梗塞，導致95年5 月23日當天心臟破裂致死
          ，此一可能性亦無法完全排除。因此，病人發生心臟
          破裂突發性死亡，與彭醫師之醫療行為並無因果關係
          」（見鑑定意見民事部分第三點）。由上開鑑定意見
          ，堪認心肌梗塞為導致心臟破裂而猝死之可能原因，
          且一旦發生心臟破裂，均有相當高度之死亡率。
       3、縱如前揭鑑定意見所述，被告經正確診斷被害人心肌
          梗塞之症狀而令其住院治療，仍無法預測甚或完全預
          防被害人心臟破裂致死之結果，惟心肌梗塞不必然會
          導致心臟破裂之結果，依據醫審會第3 次鑑定意見：
          「若為急性心肌梗塞，因其主要致病機轉為冠狀動脈
          之粥狀動脈硬塊破裂剝落，造成急性血栓形成，導致
          冠狀動脈阻塞而引起心肌缺血及壞死，其治療主要為
          抗血栓治療，包括血栓溶解藥物、抗血小板凝集藥物
          及抗凝血藥物等，或以心導管介入性治療方式，將阻
          塞之冠狀動脈打通以重建循環。其他之藥物治療，則
          包括冠狀動脈擴張藥物及止痛藥物等。至於陳舊性心
          肌梗塞治療，則主要為處理心肌梗塞後之後遺症，如
          心臟衰竭、心律不整等」（見鑑定意見刑事部分第二
          點），足見急性心肌梗塞非不得以藥物或心導管手術
          之方式治療，是以被告若於被害人急診時即將之留院
          觀察，或進一步抽血檢測心肌酵素等血清指標，增加
          診斷之正確性，並非不能及時發現被害人恐有引發心
          肌梗塞之可能性，而適時施以必要之救護措施，因此
          降低死亡結果發生之可能，法務部法醫研究所鑑定亦
          肯認此意見。
       4、辯護人又以被害人急診出院後2 日始死亡，則被告之
          急診治療與被害人之死亡結果間無因果關係等語為辯
          ，然查病患在急診室之病況僅為病程之一部分，實難
          僅因被害人在急診時接受消炎止痛劑注射後，疼痛已
          有緩解即判斷病患病況是否為穩定，且被告既未對被
          害人加做抽血檢驗心肌酵素濃度，或留院續觀察診治
          ，如何能斷定被害人於接受診療時及出院後相當期間
          內，均無心肌梗塞之病徵？反之，依前揭鑑定意見，
          均認前開急診心電圖無法排除被害人疑似心肌梗塞之
          可能性，且認被告應加做抽血檢驗心肌酵素濃度或將
          被害人留院觀察，已如前述，被告若有此作為，而儘
          早增加診斷之正確性，進而施以相關治療，或能降低
          被害人死亡之機率，至少亦能為被害人爭取搶救之黃
          金時間，縱被害人因病情嚴重而無法續命，然若能延
          長在世之時間，就人道觀點而言難謂毫無價值，亦無
          非醫者應視病患之健康為第一考量，不得以任何因素
          影響照護病患義務之天職乎？據此，其上開疏失自與
          被害人之死亡間有相當因果關係甚明。
    （四）綜上所述，被告所為辯解，均無可採。本案事證明確
          ，被告業務過失致死犯行洵堪認定，應予依法論科。
參、論罪科刑
一、查被告行為後，刑法及刑法施行法業於94年2 月2 日經總統
    以華總一義字第0940001490 1號令修正公布，並於95年7 月
    1 日施行（下稱新刑法，修正前刑法下稱舊刑法），參酌最
    高法院95年5 月23日刑事庭第8 次會議有關新舊法適用原則
    之決議，新刑法第2 條第1 項之規定，係規範行為後法律變
    更所生新舊法律比較適用之準據法，於新刑法施行後，應適
    用新刑法第2 條第1 項之規定，為「從舊從輕」之比較。又
    基於罪刑法定原則及法律不溯及既往原則，行為之處罰，以
    行為時之法律有明文規定者為限，必行為時與行為後之法律
    均有處罰之規定，始有新刑法第2 條第1 項之適用。另於比
    較時應就罪刑有關之共犯、未遂犯、想像競合犯、牽連犯、
    連續犯、結合犯，以及累犯加重、自首減輕暨其他法定加減
    原因（如身分加減）與加減比例等一切情形，本於統一性及
    整體性原則，綜其全部罪刑之結果而為比較。且從刑附屬於
    主刑，除法律有特別規定者外，依主刑所適用之法律。茲就
    本案如附表1 所示犯行涉及法律變更之部分比較如下：
    （一）刑法第33條第5 款關於罰金刑之規定，由「罰金：1
          元以上」，修正為「罰金：新臺幣1000元以上，以百
          元計算之」，本案刑法第276 條第2 項關於罰金刑部
          分，經比較新、舊法結果，應適用被告行為時法即修
          正前刑法第33條第5 款之規定較有利於行為人。
    （二）另刑法第41條第1 項前段，於95年7 月1 日修正前，
          原規定「犯最重本刑為5 年以下有期徒刑以下之刑之
          罪，而受6 個月以下有期徒刑或拘役之宣告，因身體
          、教育、職業、家庭之關係或其他正當事由，執行顯
          有困難者，得以銀元300 元（即新臺幣900 元）折算
          1 日，易科罰金」，而修正公布施行之刑法第41條第
          1 項前段則規定：「犯最重本刑為5 年以下有期徒刑
          以下之刑之罪，而受6 個月以下有期徒刑或拘役之宣
          告，得以新臺幣1000元、2000元、3000元折算1 日，
          易科罰金」，比較新舊法規定，亦以修正公布施行前
          之易科罰金折算標準較有利於行為人。至刑法第41條
          雖於98年12月30日修正公布，並於99年1 月1 日生效
          施行。其中刑法第41條第1 項為求用語統一，爰將原
          「受6 個月以下有期徒刑」修正為「受6 月以下有期
          徒刑」，核僅屬文字之修正，而無新舊法比較之問題
          ，附此敘明。
    （三）經上開綜合比較之理由及結果，以95年7 月1 日施行
          前之刑法有利於被告，依新刑法第2 條第1 項前段規
          定，自應適用最有利於被告之95年7 月1 日施行前之
          刑法。
    （四）關於刑法第276 條第2 項之法定刑為罰金之「提高標
          準」之新舊法適用問題，因被告行為後，刑法施行法
          第1 條之1 於95年6 月14日修正公布增訂。修正增訂
          之刑法施行法第1 條之1 規定：「中華民國94年1 月
          7 日刑法修正施行後（按指95年7 月1 日），刑法分
          則編所定罰金之貨幣單位為新臺幣。94 年1月7 日刑
          法修正時，刑法分則編未修正之條文定有罰金者，自
          94年1 月7 日刑法修正施行後，就其所定數額提高為
          30倍。但72年6 月26日到94年1 月7 日新增或修正之
          條文，就其所定數額提高為3倍 」。且刑法施行法第
          1 條之1 之立法理由謂「刑法24年施行後，為解決國
          民所得經濟水準已大幅提昇問題，有關罰金罰鍰倍數
          之調整及銀元與新臺幣之折算標準，訂有罰金罰鍰提
          高標準條例及現行法規所定貨幣單位折算新臺幣條例
          ，除罰金以1 銀元折算3 元新臺幣外，並將72年6 月
          26日以前修正之刑法部分條文罰金數額提高為10倍，
          其後修正者則不再提高倍數，亦即刑法分則各罪罰金
          數額視為前開情形分別提高30倍或3 倍，考量新修正
          刑法施行後，不再適用現行法規所定貨幣單位折算新
          臺幣條例，為使罰金數額趨於一致，避免衍生新舊法
          比較適用問題，以緩和實務適用法律之衝擊，爰於不
          變動罰金數額之前提下，規定第2 項如上」。查被告
          所犯刑法第276 條之罪之法定刑均有罰金刑，且為刑
          法分則編未修正之條文而定有罰金刑者；於刑法施行
          法第1 條之1 修正增訂前，其貨幣單位為銀元，罰金
          刑之提高標準應適用罰金罰鍰提高標準條例第1 條之
          規定「依法律應處罰金、罰鍰者，就其原定數額得提
          高為2 倍至10倍。」而再依現行法規所定貨幣單位折
          算新臺幣條例第2 條規定「現行法規所定金額之貨幣
          單位為圓、銀元或元者，以新臺幣元之3 倍折算之。
          」如換算為新臺幣，則刑法第276 條之罪經比較新舊
          法適用之結果，其關於法定刑為罰金部分之提高標準
          ，新舊法均無不利之情形，是其關於法定刑為罰金部
          分之提高標準，「新舊法均無不利之情形」，依照前
          揭說明，本案關於法定刑罰金提高標準部分，自應適
          用裁判時之法律即刑法施行法第1 條之1 （最高法院
          96年度臺上字第827 號、1136號判決意旨參照）。
二、按刑法上所謂「業務」，係指本人直接所選擇日常生活上所
    執行之職業事務，換言之，即須以反覆同種類行為為目的之
    社會活動而言。查被告係署立彰化醫院急診室醫師，係從事
    醫療業務之人，業據其自承在卷，其於看診執行業務時，因
    過失行為致被害人陳萬恭死亡，核其所為，係犯刑法第276
    條第2 項之業務過失致人於死罪。爰審酌被告雖無任何犯罪
    紀錄，素行良好，有臺灣高等法院被告前案紀錄表1 份在卷
    可按，因一時失慎，率爾排除被害人就診時心臟疾患之可能
    性，疏未安排相關必要之檢查，而逕自診斷為筋膜發炎，致
    罹本件犯行，然其並無不良意圖，惟肇致被害人死亡之結果
    ，所生危害非輕，犯後否認犯行，且迄今尚未與被害人家屬
    達成和解等一切情狀，量處如主文所示之刑，並諭知易科罰
    金之折算標準。末查被告上開犯罪時間，係在96年4 月24日
    以前，所犯合於中華民國96年罪犯減刑條例第2 條第1 項第
    3 款規定之減刑條件，且非屬同條例第3 條第1 項所列之罪
    名，合於減刑條件，亦無同條例第5 條規定例外不得減刑之
    情事，故依上開規定，應減其宣告有期徒刑之2 分之1 ，並
    就所減得之刑，諭知易科罰金之折算標準。
據上論斷，應依刑事訴訟法第299 條第1 項前段，刑法第2 條第
1 項前段、第276 條第2 項、95年7 月1 日修正前刑法第41條第
1 項前段，刪除前罰金罰鍰提高標準條例第2 條，刑法施行法第
1 條之1 第2 項，中華民國96年罪犯減刑條例第2 條第1 項第3
款、第7 條、第9 條，判決如主文。
本案經檢察官劉欣雅到庭執行職務。
中    華    民    國  100     年    1     月    6     日
                 刑事第六庭   審判長法官  葛永輝
                              法      官  黃玉琪
                              法      官  胡宜如
以上正本證明與原本無異。
如不服本判決應於收受判決後10日內向本院提出上訴書狀，並應
敘述具體理由。其未敘述上訴理由者，應於上訴期間屆滿後20日
內向本院補提理由書（均須按他造當事人之人數附繕本）「切勿
逕送上級法院」。
告訴人或被害人對於判決如有不服具備理由請求檢察官上訴者，
其上訴期間之計算係以檢察官收受判決正本之日期為準。
中    華    民    國   100    年    1     月    6     日
                              書  記  官  林淑文
附錄本案論罪科刑法條：
中華民國刑法第276條
因過失致人於死者，處2 年以下有期徒刑、拘役或2 千元以下罰
金。
從事業務之人，因業務上之過失犯前項之罪者，處5 年以下有期
徒刑或拘役，得併科3 千元以下罰金。
【歷次鑑定意見書之鑑定意見】：
┌─┬────────────────────┬──────┬──────┐
│  │      鑑定內容摘要                      │發文日期字號│  備    註  │
├─┼────────────────────┼──────┼──────┤
│行│（一）由病歷記錄及答辯書之陳述查知彭醫師│96年5 月11日│見95年他字第│
│政│      於病人步行進入急診後依正常問診、身│衛署醫字第09│1344號卷第49│
│院│      體理學檢查，加上心電圖及胸部X 光攝│60203245號函│至52頁      │
│衛│      影之實驗室及影像檢查結果作醫療判斷│暨所附鑑定書│            │
│生│      及處置，之後並處方出院口服用藥及囑│            │            │
│署│      咐門診追蹤，程序上並無錯誤。      │            │            │
│醫│      至於醫療判斷方面，彭醫師根據病人病│            │            │
│事│      史（當天下午背負重物），輔以理學檢│            │            │
│審│      查時發現之胸骨處壓痛（肌肉或筋膜發│            │            │
│議│      炎可能出現之理學檢查特徵，心肌缺血│            │            │
│委│      或梗塞鮮少以局部壓痛表現），以及施│            │            │
│員│      予止痛消炎針劑（Keto）後病人症狀獲│            │            │
│會│      得改善（若屬肌肉或筋膜發炎，其對消│            │            │
│第│      炎止痛藥物反應較佳，若為心肌梗塞則│            │            │
│一│      症狀通常難以完全緩解），判斷病人屬│            │            │
│次│      於筋膜發炎症候群而作後續之口服藥物│            │            │
│鑑│      開處及門診追蹤等安排，依此邏輯下此│            │            │
│定│      診斷，尚屬合理。然爭議關鍵乃在於心│            │            │
│  │      電圖結果之判讀，關於此點，請見第二│            │            │
│  │      點之陳述。                        │            │            │
│  │（二）關於心電圖之電腦判讀與醫師本人判讀│            │            │
│  │      之落差，根據所提供病歷中的心電圖顯│            │            │
│  │      示，病人左側胸前V2至V5導極出現ST波│            │            │
│  │      段上升、T 波高尖，以及R 波未隨導極│            │            │
│  │      逐漸變大（poor R wave progression │            │            │
│  │      ）等變化，電腦判讀為疑似心肌梗塞係│            │            │
│  │      屬合理，然另一方面仍須考量心電圖之│            │            │
│  │      電腦判讀有其侷限性，往往須配合臨床│            │            │
│  │      病史及病人症狀方可診斷。以心肌梗塞│            │            │
│  │      為例，通常須詢問病患的冠狀動脈疾病│            │            │
│  │      危險因子（如高血壓、糖尿病、高膽固│            │            │
│  │      醇血症、家族史、抽菸史等），配合病│            │            │
│  │      患當時臨床表現的症狀（胸悶或胸痛、│            │            │
│  │      轉移痛、呼吸困難、冒冷汗等），乃至│            │            │
│  │      血液及其他影像學的檢查，方能判定該│            │            │
│  │      心電圖變化是否真的是心肌梗塞，以及│            │            │
│  │      此變化係屬急性心肌梗塞抑或為陳舊性│            │            │
│  │      心肌梗塞。此外，此病人心電圖之ST波│            │            │
│  │      段上升呈現圓滑、緩慢上升之特徵，與│            │            │
│  │      心電圖另一種ST波段變化：過早再極化│            │            │
│  │      （early repolarization）類似，在判│            │            │
│  │      讀上亦須作鑑別。而R 波未隨導極逐漸│            │            │
│  │      變大（poor R wave progression ）之│            │            │
│  │      心電圖圖像，通常為陳舊性心肌梗塞之│            │            │
│  │      變化，若發生在急性心肌梗塞，通常亦│            │            │
│  │      須數小時至數天後方可進展至此變化，│            │            │
│  │      另外在心臟心軸偏轉的情況下亦可能出│            │            │
│  │      現。至於高尖T 波有可能為正常之變異│            │            │
│  │      、高血鉀、或心肌缺血等各種考童，亦│            │            │
│  │      須加上臨床資訊方能判斷。          │            │            │
│  │      因此，彭醫師未完全採納心電圖上方之│            │            │
│  │      電腦判讀結果，可能須參考彭醫師當初│            │            │
│  │      之臨床整體考量及決策過程方可判定有│            │            │
│  │      無疏漏。                          │            │            │
│  │（三）關於心電圖報告顯示之文字僅供參考，│            │            │
│  │      在臨床實務上的確如此。誠如第二點中│            │            │
│  │      所述，心電圖之變化有許多可能性，往│            │            │
│  │      往須加上臨床資訊之輔助方能作出正確│            │            │
│  │      之判讀，因此心電圖電腦判讀之報告雖│            │            │
│  │      可供參考，仍須醫師作最後判斷。    │            │            │
│  │（四）急診病患拍攝胸部X 光片，除非是特殊│            │            │
│  │      需求之檢查，依一般標準程序，並無注│            │            │
│  │      射顯影劑之必要。                  │            │            │
│  │（五）心肌梗塞導致左心室破裂而猝死為臨床│            │            │
│  │      上可能之病程發展，二者確有因果關係│            │            │
│  │      存在。然心電圖之變化為急性心肌梗塞│            │            │
│  │      諸多臨床表現的其中一項而已，而且心│            │            │
│  │      電圖本身的判讀往往須配合其他臨床資│            │            │
│  │      訊作綜合判斷，因此心電圖之變化本身│            │            │
│  │      ，與心臟破裂死亡應無直接之因果關係│            │            │
│  │      。再者，病人是否根據心電圖診斷出急│            │            │
│  │      性心肌梗塞，與其後病程中心臟是否會│            │            │
│  │      破裂並無直接之因果關係，蓋心肌梗塞│            │            │
│  │      導致心室破裂臨床上之可預期性低，即│            │            │
│  │      使正確診斷且住院治療，並無法確保心│            │            │
│  │      臟不會破裂，因此此因果關係之判定實│            │            │
│  │      屬困難。                          │            │            │
│  │                                        │            │            │
├─┼────────────────────┼──────┼──────┤
│行│（一）依據病歷紀錄，病人當時就診時，於醫│97年11月18日│見96年度偵續│
│政│      師及護理紀錄上，皆描述病人並無主訴│衛署醫字第09│字第68號卷第│
│院│      呼吸困難之現象。針對胸痛之症狀而言│70214700號函│93至100頁   │
│衛│      ，病人當時所表現雖為非典型之胸痛，│暨所附之鑑定│            │
│生│      並有局部觸痛肌膜發炎之現象，惟依據│書          │            │
│署│      症狀，應將心血管疾病考慮在內。    │            │            │
│醫│（二）參照病歷中之心電圖，其變化包括胸前│            │            │
│事│      導極V2至V5出現ST波段上升、T 波高尖│            │            │
│審│      ，以及R 波未隨導極逐漸變大（poor R│            │            │
│議│      wave progression）等變化，在四肢導│            │            │
│委│      極II、III、aVF 則有ST波段下降等現象│            │            │
│員│      。                                │            │            │
│會│（三）心電圖上產生之ST段變化，原因除心肌│            │            │
│第│      梗塞外，也包括如心包膜發炎、心肌炎│            │            │
│二│      等異常及早期去極化等正常變異現象。│            │            │
│次│      故心電圖上產生之ST段變化可能是正常│            │            │
│鑑│      變異或是異常現象，並無法完全排除疑│            │            │
│定│      似急性心肌梗塞之可能性。          │            │            │
│  │（四）依據醫療常規，若病人有疑似心肌缺氧│            │            │
│  │      或梗塞之胸痛，並有心電圖之變化，則│            │            │
│  │      應留院觀察，並檢查心肌等血清指標│            │            │
│  │      ，並至少留院觀察4 至6 小時。惟心肌│            │            │
│  │      梗塞之判斷，急診醫師均接受過此訓練│            │            │
│  │      ，並不需例行照會心臟科醫師，若初步│            │            │
│  │      對診斷有疑義或是進行進一步治療之時│            │            │
│  │      ，則可照會心臟科醫師會診。        │            │            │
│  │（五）在本案中，彭醫師依其病史及症狀，判│            │            │
│  │      斷其胸痛為負重後所產生之肌膜炎現象│            │            │
│  │      ，並非心肌缺氧或胸痛所產生之胸痛。│            │            │
│  │      因此，彭醫師並未將病人留觀並抽血檢│            │            │
│  │      驗心肌。心電圖ST段之變化，雖無法│            │            │
│  │      完全排除心肌梗塞之可能，診斷心肌梗│            │            │
│  │      塞須臨床症狀、心電圖及心臟血清標記│            │            │
│  │      ，三者中兩者有變化，才能確診為心肌│            │            │
│  │      梗塞，也無法就單一心電圖之變化，即│            │            │
│  │      確診為急性心肌梗塞發作。若以非一般│            │            │
│  │      常態狀況來考慮急性心肌梗塞之非典型│            │            │
│  │      表現，應將病人留院觀察6 小時，且抽│            │            │
│  │      血檢測心肌。彭醫師未為此等處置，│            │            │
│  │      似與醫療常規稍有未符之處。        │            │            │
│  │      綜觀此案，本病人死因為心肌梗塞併左│            │            │
│  │      心室破裂。左心破裂為急性心肌梗塞最│            │            │
│  │      突然不可預期及嚴重併發症之一，即使│            │            │
│  │      在確診心肌梗塞、於醫院住院中之病人│            │            │
│  │      ，一旦發生左心室破裂，其死亡率依然│            │            │
│  │      相當高。本案若將病人留院，或許能增│            │            │
│  │      加診斷之正確性，惟未必能減少左心室│            │            │
│  │      破裂，並避免死亡結果之發生。      │            │            │
│  │                                        │            │            │
├─┼────────────────────┼──────┼──────┤
│行│民事鑑定事由：                          │99年9 月29日│見本院卷第  │
│政│（一）醫師診治疾病之過程必須結合病人病史│衛署醫字第09│192至197頁  │
│院│      、臨床症狀、身體檢查、實驗室檢查及│90210752號函│            │
│衛│      影像檢查等臨床資訊，經過綜合判斷後│暨所附鑑定書│            │
│生│      方能達成診斷。心電圖為實驗室檢查之│            │            │
│署│      一環，乃輔助臨床診斷工具，心電圖上│            │            │
│醫│      之電腦判讀，係依據過去文獻及教科書│            │            │
│事│      上之判斷準則，針對心電圖形態變化所│            │            │
│審│      作之判讀，可供醫師參考，但非唯一診│            │            │
│議│      斷依據。彭醫師綜合病人病史（無明顯│            │            │
│委│      心血管疾病危險因子) 、症狀表現、身│            │            │
│員│      體檢查（胸骨處有壓痛）、影像學檢查│            │            │
│會│      （胸部X 光攝影無顯著變化）及對治療│            │            │
│第│      反應（注射消炎止痛針劑後症狀獲得改│            │            │
│三│      善）等，判斷病人當時為筋膜發炎，在│            │            │
│次│      區域醫院之急診處水準尚可接受，惟當│            │            │
│鑑│      時心電圖上之電腦判讀，已疑似心肌梗│            │            │
│定│      塞之情形下，急診醫師更宜謹慎，應留│            │            │
│  │      觀或抽血檢測心肌來印證或排除急性│            │            │
│  │      心肌梗塞。                        │            │            │
│  │（二）以胸痛為主訴之病人有許多可能性，是│            │            │
│  │      否須於急診留觀，乃根據病人診斷而定│            │            │
│  │      。若判斷係源於神經、肌肉或筋膜之疼│            │            │
│  │      痛，通常於治療獲得初步改善後，可處│            │            │
│  │      方藥物讓病人回家繼續服用，之後再至│            │            │
│  │      門診追蹤治療。若認定病情需要，才會│            │            │
│  │      安排留觀乃至住院進一步治療。若臨床│            │            │
│  │      上懷疑病人為心因性胸痛，尤其是疑似│            │            │
│  │      心臟缺血性疼痛（心絞痛）之病人，而│            │            │
│  │      無心肌梗塞之立即證據者，則通常會讓│            │            │
│  │      病人於急診觀察6 至8 小時，並追蹤心│            │            │
│  │      電圖及心肌酵素檢查。              │            │            │
│  │（三）病人離院後二日發生猝死，經解剖鑑定│            │            │
│  │      後判定係心肌梗塞，導致心臟破裂致死│            │            │
│  │      ，此死亡之結果與彭醫師之醫療行為並│            │            │
│  │      無因果關係。心肌梗塞併發心臟破裂死│            │            │
│  │      亡，在心肌梗塞病人中佔一定之比例，│            │            │
│  │      在心肌梗塞早期施行特殊之介入性治療│            │            │
│  │      ，固然可能減少死亡率，但亦無法絕對│            │            │
│  │      避免心臟破裂之危險，意即即使病人當│            │            │
│  │      日表現出心肌梗塞之典型症狀及徵候，│            │            │
│  │      而彭醫師亦將之診斷為心肌梗塞並令病│            │            │
│  │      人住院治療，亦無法預測乃至完全預防│            │            │
│  │      病人後來發生心臟破裂之結果。再者，│            │            │
│  │      病人是否可能於95年5 月21日離院後，│            │            │
│  │      至95年5 月23日之間發生心肌梗塞，導│            │            │
│  │      致95年5 月23日當天心臟破裂致死，此│            │            │
│  │      一可能性亦無法完全排除。因此，病人│            │            │
│  │      發生心臟破裂突發性死亡，與彭醫師之│            │            │
│  │      醫療行為並無因果關係。            │            │            │
│  │刑事鑑定事由：                          │            │            │
│  │（一）若以現有之病理解剖資料顯示，病人心│            │            │
│  │      臟呈現有冠狀動脈硬化現象，左心室有│            │            │
│  │      一公分破裂痕，病理切片顯微鏡檢查發│            │            │
│  │      現心肌壞死及嗜中性白血球浸潤，推斷│            │            │
│  │      病人有一急性心肌梗塞存在，至於此心│            │            │
│  │      肌梗塞之發生時間，於95年5 月23日之│            │            │
│  │      前一至二日均有可能。              │            │            │
│  │（二）急性心肌梗塞時，因其主要致病機轉為│            │            │
│  │      冠狀動脈之粥狀動脈硬塊破裂剝落，造│            │            │
│  │      成急性血栓形成，導致冠狀動脈阻塞而│            │            │
│  │      引起心肌缺血及壞死，因此其治療主要│            │            │
│  │      為抗血栓治療，包括血栓溶解藥物、抗│            │            │
│  │      血小板凝集藥物及抗凝血藥物等，或以│            │            │
│  │      心導管介入性治療方式，將阻塞之冠狀│            │            │
│  │      動脈打通以重建循環。其他之藥物治療│            │            │
│  │      ，則包括冠狀動脈擴張藥物及止痛藥物│            │            │
│  │      等。至於陳舊性心肌梗塞治療，則主要│            │            │
│  │      為處理心肌梗塞後之後遺症，如心臟衰│            │            │
│  │      竭、心律不整等。                  │            │            │
├─┼────────────────────┼──────┼──────┤
│中│結論：                                  │（95）彰檢相│            │
│山│（一）解剖主要所見：心臟破裂。          │字第377號   │            │
│醫│（二）死因分析：                        │            │            │
│學│   1. 死者頭部傷為表面傷不足以致死。    │            │            │
│大│   2. 死者呼吸道無明顯吸入水份，且肺部無│            │            │
│學│      明顯水腫，非落水窒息的變化。      │            │            │
│附│   3. 死者心臟破裂導致猝死。            │            │            │
│設│   4. 顯微鏡下觀察心臟破裂處存在大量嗜中│            │            │
│醫│      性白血球浸潤，為心肌梗塞之處。    │            │            │
│院│   5. 若是外力造成的心臟破裂，來不及出現│            │            │
│  │      白血球即死亡。                    │            │            │
│  │   6. 綜合上述，死者發生心肌梗塞導致心臟│            │            │
│  │      破裂致死；發作後倒入水溝，產生身體│            │            │
│  │      表面的傷勢。                      │            │            │
│  │死亡原因及方式判斷：                    │            │            │
│  │（一）死亡原因：                        │            │            │
│  │      甲：心臟破裂。                    │            │            │
│  │      乙：心肌梗塞。                    │            │            │
│  │（二）死亡方式：病死。                  │            │            │
├─┼────────────────────┼──────┼──────┤
│法│死者陳萬恭（民國○○年○ 月○ 日出生，身份證│法醫所（98）│見98年度偵續│
│務│統一編號Ｚ000000000），78歲，男性，由95年│醫文字第    │一字第5 號卷│
│部│5 月21日之心電圖的表現應懷疑有陳舊性心肌│0000000000  │第54至57頁  │
│法│梗塞存在，但這無法預測是否會有心肌破裂的│號法醫文書審│            │
│醫│發生；只是當時未先排除心肌梗塞的存在似有│查鑑定書    │            │
│研│考量上的瑕疵。但是死者心肌的破裂並不會因│            │            │
│究│沒有考量到心肌梗塞而可避免其發生。此外心│            │            │
│所│臟破裂的存活率相當得低（每一篇文獻都有不│            │            │
│  │同結果），只是若能留病人在醫院觀察，有可│            │            │
│  │能可以降低其死亡的可能。                │            │            │
└─┴────────────────────┴──────┴──────┘